臺灣高等法院民事判決
110年度重上字第716號
上  訴  人  蔣培中

法定代理人  蔣佳翰
訴訟代理人  張安婷律師
被 上訴 人  蔣咏霖
上列當事人間請求返還不當得利事件，上訴人對於中華民國110
年8月19日臺灣新北地方法院109年度重訴字第645號判決提起上
訴，本院於111年10月12日言詞辯論終結，判決如下：
    主      文
原判決廢棄。
被上訴人應給付上訴人新臺幣捌佰陸拾參萬肆仟柒佰玖拾壹元，
及自民國一〇八年五月十二日起至清償日止，按週年利率百分之
五計算之利息。
第一、二審訴訟費用均由被上訴人負擔。
    事實及理由
一、本件上訴人主張：被上訴人為伊孫子，竟趁伊於民國106年1
    2月24日中風住院，為伊整合資金及帳戶時，取得伊之銀行
    帳戶存摺、印鑑、提款卡並閱覽伊筆記本得知提款卡、存摺
    密碼後，於106年12月26日至107年10月4日擅自提領伊如附
    表所示3個銀行帳戶（下合稱系爭3帳戶）內存款合計新臺幣
    （下同）863萬4791元（下合稱系爭款項）。嗣伊經臺灣臺
    北地方法院（下稱臺北地院）於108年12月16日裁定為受監
    護宣告之人，並選定伊三子蔣佳翰為伊監護人，蔣佳翰於製
    作財產清冊時，始查知上情，被上訴人於108年5月12日與蔣
    佳翰、伊次子蔣宗翰討論此事時，表示願意返還系爭款項。
    爰依民法第179條規定，請求被上訴人如數返還，並自108年
    5月12日起加計法定遲延利息。　
二、被上訴人則以：上訴人住院後，委託伊代為解定存以支應醫
    療費用，並在伊手上寫下系爭3帳戶之提款卡及存摺密碼，
    同意將其存款交給伊投資創業使用，但事後投資虧損，已無
    剩餘，伊無須返還等語，資為抗辯。
三、原審判決駁回上訴人之訴，上訴人不服，提起上訴，聲明：
    ㈠原判決廢棄；㈡被上訴人應給付上訴人863萬4791元，及自1
    08年5月12日起至清償日止，按週年利率5％計算之利息。被
    上訴人則答辯聲明：上訴駁回。 
四、上訴人主張被上訴人趁其中風住院，保管系爭3帳戶之存摺
    、印鑑、提款卡之際，自106年12月26日至107年10月4日，
    將系爭3帳戶內之系爭款項提領現金或轉出至自己帳戶等情
    ，為被上訴人所不爭執（見原審卷第51、121、123頁、本院
    卷一第482頁），並有系爭3帳戶之交易明細為證（見原審板
    司簡調卷第8-18頁、本院卷一第367-411頁），堪認此部分
    事實為真實。
五、上訴人主張被上訴人未經其同意，擅自提領系爭款項，應返
    還不當得利等情，為被上訴人所否認，抗辯：上訴人將密碼
    寫在其手上，委託其將存款用於投資創業云云。查：
　㈠上訴人於106年12月24日至107年1月17日因腦中風在國立臺灣
    大學醫學院附設醫院（下稱臺大醫院）住院期間，意識不清
    ，無法清楚表達與溝通，治療後雖有改善，仍只能回應簡單
    指令，無法清楚回應複雜之提問等情，經臺大醫院函覆明確
    （見本院卷一第441頁），亦有上訴人當時住院期間之照片
    、影片、臺大醫院診斷證明書、門診預約單、病症暨失能診
    斷證明書、身心障礙證明可稽（見本院卷一第293-297、75-
    84頁）。嗣上訴人持續退化，無法自理生活，常出現意識不
    清、答非所問現象，經耕莘醫院鑑定認定其已嚴重喪失溝通
    能力及自我照顧能力，無管理處分自己財產之能力，經臺北
    地院於108年12月16日以108年度監宣字第562號裁定上訴人
    為受監護宣告之人（經本院調取全卷核閱明確），實難認上
    訴人於106年12月27日有委託被上訴人領取其存款作為投資
    創業基金之意思能力。
　㈡被上訴人雖抗辯：上訴人於住院期間，將密碼寫在其手上，
    將存款交給其投資云云，並舉上訴人於106年12月27日在台
    北富邦銀行綜合存款支出傳票上簽名，同意將定存解約，用
    途為「支付醫療費用」之台北富邦銀行臨沂分行函覆之傳票
    、臨櫃作業關懷客戶提問為證（見原審卷第159-167頁）。
    惟查，被上訴人自106年12月26日開始提領系爭3帳戶內款項
    ，可見其並非於106年12月27日始得知密碼。又據證人即台
    北富邦銀行臨沂分行行員陳冠宏到庭證稱：被上訴人於106
    年12月27日帶其至上訴人病房辦理解定存，上訴人當時插管
    ，無法講話，可以眨眼或輕微點頭，但手沒有力氣，由被上
    訴人扶著上訴人的手簽名，沒有印象被上訴人有問上訴人其
    他問題等情（見本院卷一第280-282頁），難認上訴人當時
    有自行書寫文字或傳述密碼之能力，且證人陳冠宏並未見聞
    上訴人有將密碼寫在被上訴人手上，並委託上訴人領取其存
    款用於投資創業之表示。況被上訴人與蔣佳翰、蔣宗翰對話
    時，其稱：台北富邦銀行理財專員有問上訴人要不要儲蓄，
    但上訴人說他要把錢給其，有點頭也有簽字，理財專員說只
    要上訴人同意都沒差云云（見板司簡調卷第22頁反面之對話
    紀錄），然被上訴人在本院又改稱：上訴人把密碼寫在其手
    上時，銀行行員不在病床旁邊，不知道上訴人有同意將款項
    交給其投資云云（見本院卷一第251、252頁），證人陳冠宏
    作證後，再改稱：其於106年12月26日、27日都有去上訴人
    病房，分別拿到不同帳戶密碼云云（見本院卷一第283頁）
    ，其前後陳述並非一致，已難採信。況上訴人提出其筆記本
    上有記載各帳戶之密碼（見本院卷一第225-239、170、198
    頁），且其中風住院期間，被上訴人提議將上訴人資金整合
    為1個共同帳戶，經蔣佳翰、蔣宗翰表示同意（見板司簡調
    卷第6頁之對話紀錄），則被上訴人即有可能趁此機會閱覽
    筆記本而得知上訴人之帳戶密碼。故被上訴人不能證明上訴
    人於住院期間告知密碼並將存款交給其投資創業之事實。　
　㈢又被上訴人雖抗辯系爭款項用於投資創業云云，惟被上訴人
    將系爭款項之部分款項匯入自己帳戶後，亦有支出繳付其個
    人之信用卡款、罰款、機票、水電等費用（見本院卷一第39
    4-402頁之帳戶明細），與其所述投資用途不符。且據被上
    訴人在原審自稱：兩造洽談投資開店基金約100萬至200萬元
    ，上訴人已於106年11月7日匯款80萬元給被上訴人等情，而
    上訴人除上開80萬元外，並未具體表明願意繼續投資金額超
    過800萬元（見原審卷第57、59頁）。且被上訴人自承其與
    上訴人均未入股傑米企業社，並無書面文件，上訴人並未講
    清楚這筆錢之法律性質及將來是否可請求其返還等情（見本
    院卷一第251、306頁），訴外人傑米企業社亦函覆本院：上
    訴人不掛名，僅贊助人身分，投資虧錢，並無分潤云云（見
    本院卷一第299頁），復未提出任何投資文件（見本院卷一
    第301頁）。倘若上訴人投資超過800萬元，竟未登記為股東
    ，亦未留存任何文書證據，且上訴人甫進入加護病房病危之
    際，竟有心思將800餘萬元之存款交給被上訴人投資創業，
    俱與常情有悖而難採信。況被上訴人與蔣佳翰、蔣宗翰討論
    後續如何處理時，自承上訴人之存款不應由其個人獨佔等語
    （見板司簡調卷第22-23頁之對話紀錄），則被上訴人抗辯
    上訴人將系爭款項交給其投資創業使用云云，要難採信。
　㈣綜上，上訴人主張被上訴人未經其同意，擅自提領系爭款項
    為可取，則被上訴人無法律上原因受有利益，致上訴人受有
    損害，上訴人依民法第179條規定，請求被上訴人返還系爭
    款項，即屬有據。次按受領人於受領時知無法律上之原因或
    其後知之者，應將受領時所得之利益或知無法律上之原因時
    所現存之利益，附加利息，一併償還，為民法第182條第2項
    前段所明定，此係課予惡意受領人附加利息返還不當得利之
    責任，此項附加之利息應自受領時或知無法律上之原因時起
    算（最高法院72年度台上字第2473號判決意旨參照）。被上
    訴人自106年12月26日至107年10月4日擅自領取系爭款項，
    嗣於108年5月12日經蔣佳翰、蔣宗翰質問時，亦自承並無受
    領之原因，則上訴人請求被上訴人返還系爭款項，並附加自
    108年5月12日起至返還日止，按法定週年利率5％計算之利息
    ，亦屬有據。　　
六、綜上所述，上訴人依民法第179條規定，請求被上訴人給付8
    63萬4791元，及自108年5月12日起至清償日止，按週年利率
    5％計算之利息，自屬正當。從而原審為上訴人敗訴之判決，
    尚有未洽，上訴論旨指摘原判決不當，求予廢棄改判，為有
    理由。
七、本件事證已臻明確，兩造其餘之攻擊或防禦方法及所用之證
    據，經本院斟酌後，認為均不足以影響本判決之結果，爰不
    逐一論列，附此敘明。
八、據上論結，本件上訴為有理由，依民事訴訟法第450條、第7
    8條，判決如主文。
中　　華　　民　　國　　111 　年　　11 　　月　　2  　日
                  民事第十二庭  
                      審判長法  官  陳婷玉
                            法  官  毛彥程
                            法  官  林晏如
正本係照原本作成。
如不服本判決，應於收受送達後20日內向本院提出上訴書狀，其
未表明上訴理由者，應於提出上訴後20日內向本院補提理由書狀
（均須按他造當事人之人數附繕本）上訴時應提出委任律師或具
有律師資格之人之委任狀；委任有律師資格者，另應附具律師資
格證書及釋明委任人與受任人有民事訴訟法第466 條之1第1項但
書或第2項所定關係之釋明文書影本。如委任律師提起上訴者，
應一併繳納上訴審裁判費。
中　　華　　民　　國　　111 　年　　11　　月　　2 　　日

  　　　　　　　　　　　　　書記官  簡維萍